【裁判字號】    98,毒抗,1137
【裁判日期】    981117
【裁判案由】    聲請觀察勒戒
【裁判全文】
臺灣高等法院臺中分院刑事裁定        98年度毒抗字第1137號
抗  告  人  臺灣彰化地方法院檢察署檢察官
被      告  UPARISAN .
上列抗告人因被告違反毒品危害防制條例案件，不服臺灣彰化地
方法院98年度毒聲字第362號，民國98年10月12日裁定（聲請案
號：臺灣臺中地方法院檢察署98年度聲觀字第266號），提起抗
告，本院裁定如下：
    主  文
原裁定撤銷。
UPARISAN SATHIT（沙替；泰國籍）施用第二級毒品，令入勒戒
處所觀察、勒戒。
    理  由
一、抗告意旨略以：（一）按毒品危害防制條例其立法目的，乃
    特別為肅清煙毒、防制毒品危害，藉以維護國民身心健康，
    進而維持社會秩序，俾免國家安全之陷於危殆。又施用毒品
    ，或得視為自傷行為，然其影響施用者之中樞神經系統，導
    致神智不清，產生心理上及生理上之依賴性，積習成癮，禁
    斷困難，輕則個人沉淪、家庭破毀，失去正常生活及工作能
    力，成為家庭或社會之負擔；重則可能與其他犯罪行為相結
    合，滋生重大刑事案件，惡化治安，嚴重損及公益，有大法
    官會議釋字第476號、第554號解釋意旨可資參照。再按毒品
    危害防制條例所規定之觀察、勒戒處分，其立法意旨在幫助
    施用毒品者戒除毒癮，該處分之性質非為懲戒行為人，而係
    為消滅受處分人再次施用毒品之危險性，目的係在戒除行為
    人施用毒品身癮及心癮之措施；且觀察勒戒係導入一療程觀
    念，針對受處分人將來之危險所為預防、矯治措施之保安處
    分。是以在施用毒品案件中，如係初次施用者或於五年後再
    犯者，立法者特以保安處分代替刑罰，以達教化與治療之目
    的。是以在法院裁定觀察勒戒之聲請時，其證據認定之標準
    應否與「有罪判決」時相同，實有斟酌之餘地。（二）再按
    行政院衛生署所訂定之「濫用藥物尿液檢驗機構認可基準」
    ，尿液檢體中濫用藥物或其他代謝物之濃度高於或等於下列
    濃度（即閥值）時，認定該藥物之存在（即陽性）...尿液
    檢驗結果依該標準判定陽性者，表示尿液中藥物濃度高於或
    等於閥值，可確認曾服用該藥物；而判定為陰性者，則表示
    尿液中濃度低於閥值或未檢出，不完全表示未曾服用該藥物
    ，此有行政院衛生署管制藥品管理局90年9月13日管檢字第9
    8064號函文函釋在案。（三）本件觀察勒戒聲請書業已敘明
    有關被告沙替涉嫌施用第二級毒品甲基安非他命之犯行，業
    經被告坦承不諱，此外復有含甲基安非他命之殘渣袋五只扣
    案，暨憲兵司令部刑事鑑定中心就該五只殘渣袋為鑑定之檢
    驗通知書等附卷可稽。原審認本件被告犯有施用第二級毒品
    甲基安非他命罪嫌，僅憑被告之自白作為唯一證據，容有誤
    會。既被告於警詢時及偵訊中，均坦承有施用第二級毒品甲
    基安非他命之犯行，且該自白亦屬任意性之自白，蓋被告如
    無施用毒品之情事，何嘗需就扣案物為施用之自白？原審卻
    僅因被告尿液報告中呈現陰性反應，即認定被告無施用毒品
    之犯行，而未審酌上開行政院衛生署管制藥品管理局90年9
    月13日管檢字第98064號函文函釋之情況，實嫌速斷。又被
    告持有扣案之自製吸食器、過濾器與過濾器吸管各1支、塑
    膠管鏟管4支及含有第二級毒品甲基安非他命殘渣袋五只之
    原因，與其自白之關聯性為何，原審亦未妥適斟酌，難謂允
    當。爰依刑事訴訟法第403條第l項提起抗告，請將原裁定撤
    銷，更為適當合法之裁定。
二、原裁定意旨略以：（一）按純甲基安非他命的游離基為無色
    或淡黃色之油狀物，具輕微腥味、胺臭，而實際上甲基安非
    他命多以鹽酸鹽或硫酸鹽存在，形成白色、微帶苦味之結晶
    性粉末或似冰糖之片狀結晶，該結晶極易溶於水或酒精，目
    前國內發現的都為甲基安非他命的鹽酸鹽（2003物質濫用，
    行政院衛生署管制藥品管理局，民國九十二年），可以口服
    、鼻吸、煙吸或注射等方式施用等語，亦經行政院衛生署管
    制藥品管理局93年2月9日管檢字第0930001092號函載明明確
    。另毒品施用後於尿液、血液中可檢出之最大時限，與施用
    劑量、施用頻率、施用方式、施用者飲水量之多寡、個人體
    質、代謝情況、檢體收集時間點及所用檢測方法之靈敏度等
    因素有關，因個案而異。依據  Clarke's Isolation and I
    dentification of Drugs第二版記載，血液中藥物之半衰期
    （濃度減半所需時間）分別為古柯鹼0.7-1.5小時、海洛因3
    分鐘（其代謝物嗎啡2-3小時）、嗎啡2-3小時、大麻20-36
    小時、安非他命12小時（當尿液偏酸性則4-8小時）、甲基
    安他非命9小時、Ketamine 2-4小時，而MDMA約8.49小時（
    Nieves Pizarro  等人發表於Journal of Analytical To
    xicology 2002之報告）。一般於尿液中可檢出之最大時限
    ，古柯鹼為施用後1-4  天、海洛因2-4天、嗎啡2-4天、大
    麻1-10天、安非他命1-4天、甲基安非他命1-5天、MDMA 1-4
    天、M-DA 1-4天、Ketamne 2-4天等語。業經行政院衛生署
    管制藥品管理局92年7月23日管檢字第0920005609號函載明
    明確，先予指明。（二）被告為警查獲時所採集之尿液，經
    送請鑑定結果，呈安非他命類陰性反應等情，此有詮昕科技
    股份有限公司97年8月4日報告編號00000000號濫用藥物尿液
    檢驗報告及委託檢驗尿液代號與真實姓名對照認證單各一份
    附卷可參。是本件被告自承於上揭時、地施用第二級毒品甲
    基安非他命多次之自白顯與前揭事證不符。又查無其他積極
    證據足資證明被告於前揭時、地，確有施用第二級毒品甲基
    安非他命之犯行，則依首揭法條意旨，即不得僅憑被告持有
    前揭扣案之吸食器等物，遽認被告有施用第二級毒品甲基安
    非他命之犯行。是本件聲請為無理由等語。
二、經查：被告確有施用第二級毒品甲基安非他命之事實，業據
    其於警詢及檢察官偵查時自白在卷，且有在其房間內查獲之
    自製吸食器及殘渣袋五只扣案可資佐證，上開殘渣袋經送憲
    兵司令部刑事鑑定中心鑑定結果，確係第二級毒品甲基安非
    他命，有該局九十八年九月八日憲直刑鑑字第0980001556號
    鑑定書影本附卷可查，被告確有施用毒品之犯行應可認定。
    雖被告為警查獲時，所採之尿液經送詮昕科技股份有限公司
    實驗室檢驗結果，呈安非他命類及鴉片海洛因代謝物陰性反
    應，有詮昕科技股份有限公司濫用藥物尿液檢驗報告附卷可
    參，然依被告所供，其最後一次施用毒品之時間為九十八年
    七月十四日上午七時許，而其採尿之時間為同年月十六日下
    午十四時許，其間已隔約五十五小時，依據行政院衛生署管
    制藥品管理局九十七年十一月十八日管檢字第0970011436號
    函所示，依據Clarke's Isolation and Identification of
    Drugs第二版記述，口服甲基安非他命後快速吸收，約有施
    用劑量之70%在24小時內經尿液排出，其中約43%  為甲基安
    非他命原態，5%為安非他命。另依據Oyler等人（2002年）
    於Clinical Chemistry 發表之文獻，針對8名受試者以口服
    10毫克單一劑量施用甲基安非他命，於尿液中檢出甲基安非
    他命濃度大於閾值（500ng/mL）、安非他命濃度大於閾值（
    200 ng/mL），判定為甲基安非他命陽性反應，而其陽性反
    應之最大時限範圍為施用後22至66小時；如持續施用甲基安
    非他命，其陽性反應之最大時限範圍為施用後27至92小時。
    而Richard等人（1986年）於NIDAResearch monograph 73發
    表之文獻指出，口服單一劑量之甲基安非他命，其尿液中可
    檢出原態甲基安非他命之時限超過23小時。且尿液中之安非
    他命陽性反應，顯示之前曾施用安非他命或甲基安非他命，
    一般介於24至48小時之間。...文獻有關之報告，因研究對
    象、施用劑量、實驗條件、或研究角度等不同，結果及呈現
    方式亦不同，故參考文獻之資料，仍須依個案做研判。又根
    據行政院衛生署管制藥品管理局九十七年四月二十二日管檢
    字第0970003854號函所示，依據Harris等人的研究（Clinic
    al Pharmacology & Therapeutics 74（5）:000-00 0000）
    ，甲基安非他命以吸煙方式吸食，其37.4%會被人體吸收。
    （一般以靜脈注射之生體可用率為100%作基準）等語，可知
    施用甲基安非他命，於尿液中檢出甲基安非他命濃度大於閾
    值（500ng/mL）、安非他命濃度大於閾值（200ng/mL），判
    定為甲基安非他命陽性反應，而其陽性反應之最大時限範圍
    為施用後22至66小時，需以施用者係口服10毫克單一計量之
    甲基安非他命為前提，然本件被告係以燒烤方式施用甲基安
    非他命，人體所吸收之甲基安非他命應約僅為37.4%，非可
    適用上開以口服10毫克單一劑量之甲基安非他命之實驗結果
    作為認定依據，且一般人將甲基安非他命加熱燒烤吸食後，
    可造成其尿液檢出甲基安非他命等藥物成分，且其尿液檢出
    該等藥物之濃度，與施用劑量、施用頻率、喝水多寡、排尿
    量、個人體質、代謝狀況及施用藥物後之採樣時間等因素有
    關，依個案而異。因此本件被告之尿液未檢出施用甲基安非
    他命反應，不違目前尿液檢驗實務上，就尿液中檢出毒品反
    應之經驗法則，尚難以此為被告有利認定。綜上所述，本件
    聲請為有理由，原審法院以上開尿液檢驗結果，遽以駁回聲
    請人之聲請，尚有未當。抗告人執此指摘原裁定不當，為有
    理由，應將原裁定撤銷，並准許本件聲請。
三、依刑事訴訟法第四百十三條，毒品危害防制條例第二十條第
    一項、觀察勒戒處分執行條例第三條第一項，裁定如主文。
中    華    民    國    98    年    11    月    17    日
            刑事第二庭    審判長法  官  李  璋  鵬
                                法  官  胡  森  田
                                法  官  胡  忠  文
以上正本證明與原本無異。
不得抗告。
                                書記官  廖  家  莉
中    華    民    國    98    年    11    月    17    日


司法院資訊處製作；財團法人民間司法改革基金會備份。
